【裁判字號】    96,上訴,545
【裁判日期】    970630
【裁判案由】    常業詐欺等
【裁判全文】
臺灣高等法院臺中分院刑事判決         96年度上訴字第545號
上  訴  人
即  被  告  丙○○原名余碧珠.
選任辯護人  陳鴻謀律師
上列上訴人因常業詐欺等案件，不服臺灣臺中地方法院95年度重
訴字第654號中華民國95年12月29日第一審判決(起訴案號：臺灣
臺中地方法院檢察署93年度偵字第18785、19376、20875、21869
號，94年度偵字第2395、2703號），提起上訴，本院判決如下：
    主  文
原判決關於丙○○部分撤銷。
丙○○共同犯意圖為自己不法之所有，以詐術使人將本人之物交
付為常業，處有期徒刑貳年。
    犯罪事實
一、丙○○於民國 92年5月間，在詹大慶於臺中市○○路○段955
    號17樓所經營之宏生物科技股份有限公司（下稱宏生技
    公司）擔任會計及出納（詹大平日對外化名為詹貫宏，現經
    原審通緝中，該公司於 91年7月26日，將登記名義人由詹大
    慶變更登記為庚○○，庚○○因犯幫助違反公平交易法關於
    多層次傳銷規定及常業詐欺罪，業經本院判處有期徒刑10月
    ，減為有期徒刑5月確定），其2人均明知依現行公平交易法
    第23條：「多層次傳銷，其參加人如取得佣金、獎金或其他
    經濟利益，主要係基於介紹他人加入，而非基於其所推廣或
    銷售商品或勞務之合理市價者，不得為之」之規定，仍共同
    基於違反公平交易法關於多層次傳銷規定及意圖為自己不法
    所有為常業之犯意聯絡，對外佯以「鹿茸靈芝契作專案」為
    名，或由舊會員吸收介紹他人加入，或對外廣發宣傳資料，
    招攬不特定人加入為會員，其經營方式為：投資人與宏生
    技公司簽訂「鹿茸靈芝契作專案」合約書（即投資人委託宏
    生技公司栽種鹿茸靈芝及其他食用菇蕈類系列產品並代為
    管理、採收、加工及銷售推廣之合約），並按時繳交契作費
    用後即成為會員，每單位以1年（12個月)為一投資週期，加
    入的第1個月須先購買菌種菌包100株（包），計2000元、水
    電費3600元、管理維護費3500，合計9100元，之後僅須按月
    繳交管理維護費3500元，且第5及第9個月須再購買菌種菌包
    各2000元，總計1年週期要繳交5萬1600元之契作費用，而第
    4個月起即可逐月領取種植回收金計6萬500元（即第4、5、6
    、7、8、9、10、11、12月分別領取 3500元、5500元、5000
    元、5500元、6500元、7500元、8500元、8500元、1萬元)，
    扣除所繳交契作費用每單位可獲利8900元，每月並有免費靈
    芝等產品可分配（第1至第4個月，每月各可分享價值1500元
    之免費產品，第 5至第12個月，每月各可分享價值3000元之
    免費產品，所分享之產品有鹿茸靈芝原品、《奈米》鹿茸靈
    芝膠囊、鹿茸靈芝香皂、鹿茸靈芝茶包、《奈米》巴西蘑菇
    膠囊、奈米珍珠粉等）；會員可選擇以現金繳交，或簽訂「
    金融機構轉帳代繳（扣款）授權書」，由會員之信用卡帳戶
    或郵局帳戶扣款，會員於每月1至3日繳交管理維護費等契作
    費用，種植回收金則約於每月21至23日，由公司匯入各會員
    郵局帳戶。宏生技公司為招徠會員，又成立「推廣獎金」
    、「人才培育計畫組織獎金」（即特別獎勵金），即舊會員
    每介紹1名新進會員加入宏生技公司，每1單位每個月可領
    取350元之推廣獎金，可領1年，計獎金4200元，會員之下線
    若介紹人數達一定之名額，則可升任「大使」、「主任」、
    「副理」、「經理」、「協理」、「副總經理」等職，並領
    取4萬元至120萬元之特別獎勵金（即「大使」1次領取4萬元
    ，「主任」分4個月、每次各領取2萬5千元，「副理」分4個
    月、每次各領取4萬7千元，「經理」分4個月、每次各領取5
    萬7千元，「協理」分4個月、每次各領取11萬元，「副總經
    理」分4個月、每次各領取30萬元），該公司另於93年2月間
    成立高雄分公司，並由會員自行設立台北中山、桃園大溪、
    台中東海、台中豐原、南投草屯、南投埔里、南投名間、彰
    化員林、嘉義西區、台南東區、台南永康、高雄美濃等12個
    營運處，以廣招會員，迄 93年10月止，總計以此方式招攬1
    萬2398人（計5萬9028單位)加入會員，非法吸取16億1418萬
    9300元之資金。惟宏生技公司實際僅在台中縣新社鄉廣西
    村上坪18號，承租百餘坪土地，成立「宏有機休閒農場」
    （即三號農場），供作簡報、展示及參觀之用，另僱請不知
    情之古秀蘭在承租之台中縣新社鄉○○街89之60號（即一號
    農場），栽培少量靈芝及產品之加工、包裝，並未實際經營
    農場，及依契作專案合約種植規定，確實從事靈芝等產品之
    生產及銷售，致甲○○、辛○○、丑○○、癸○○、酉○○
    、辰○○、巳○○、卯○○、子○○、午○○等計 1萬2398
    人陷於錯誤，誤信該專案有利可圖而紛紛加入投資。嗣部分
    投資會員日漸生疑，詹大慶即指示丙○○，先後於 93年9月
    27日、同年 10月1日、同年10月6日、同年10月8日、同年10
    月19日至聯邦商業銀行文心分行宏生技公司帳戶分別提領
    現金 2000萬元、2000萬元、2500萬元、2500萬元、1億1000
    萬元，及於同年10月19日至遠東國際商業銀行文心分行宏
    生技公司帳戶提領現金840萬元，計2億1840萬元，詹大慶取
    得該款項後，隨即於同年10月20日出境，並滯留國外不歸；
    詹大慶另指示丙○○於同年10月19日至郵局宏生技公司帳
    戶提款4300萬元轉入合作金庫銀行北屯分行丙○○帳戶，丙○○再於同年10月20日至合作金庫銀行北屯分行提領現金43
    00萬元，並依詹大慶交代將其中3300萬元交付不知情之未○○、己○○、寅○○（其中 300萬元作為發放公司員工資遣
    費，另3000萬元則由未○○、己○○、寅○○於93年10月28
    日存入聯邦商業銀行信用卡中心帳戶），而丙○○取得其餘
    之1000萬元後，隨即於同年10月21日出境前往大陸，至94年
    1 月30日始返台。因詹大慶指示丙○○將宏生技公司上開
    帳戶之存款（即投資會員所繳交之契作費用）提領一空，致
    宏生技公司無法依約於93年10月20日發放予各會員當月之
    種植回收金、推廣獎金及特別獎勵金等，前開 1萬2398人次
    之會員始知受騙，共計詐得6億318萬6200元（即非法吸金16
    億1418萬9300元，扣除發放推廣獎金8564萬3600元、種植回
    收金8億3891萬1500元、特別獎勵金8644萬8000元，餘6億31
    8萬6200元)，詹大慶、丙○○並均以此為常業。嗣於93年10
    月27日，經法務部調查局臺中市調查站人員在丙○○名義所
    承租位於台中市北屯區○○○街31號5樓房屋內，扣得公司資
    料、員工薪資表、公司宣傳資料、會計憑證等物品，始查悉
    上情。
二、案經辛○○、卯○○、甲○○、癸○○、巳○○、丑○○、
    酉○○、辰○○、宇○○、申○○、天○○、地○○、宙○○、戌○○、亥○○○等人分別訴請法務部調查局臺中市調
    查站及臺中市警察局第五分局報請，暨宇○○、申○○、天
    ○○、地○○、宙○○、戌○○等人提出告訴，由臺灣臺中
    地方法院檢察署檢偵查起訴。
    理    由
壹、證據能力部分：
一、按被告以外之人於審判外之言詞或書面陳述，除法律有規定
    者外，不得作為證據，刑事訴訟法第159條第1項固有明文，
    然被告以外之人於審判外之陳述，雖不符同法第159條之1至
    之 4規定，而經當事人於審判程序同意作為證據，法院審酌
    該言詞陳述或書面陳述作成時之情況，認為適當者，亦得為
    證據，又當事人、代理人或辯護人於法院調查證據時，知有
    第159條第1項不得為證據之情形，而未於言詞辯論終結前聲
    明異議者，視為有前項之同意，同法第159條之5亦有明定。
    本案告訴人甲○○、辛○○、丑○○、酉○○、辰○○、及
    被害人子○○、午○○分別於警詢、臺中市調查站，暨證人
    丁○○、古秀蘭於臺中市調查站時指證稽詳之筆錄，被告丙○○於本案辯論終結前並未爭執無證據能力，而渠等之警詢
    筆錄又查無不法取供之情形，本院審酌渠等警詢筆錄作成之
    情形，亦適合作為本案之證據，依刑事訴訟法第159條之5第
    2 項之規定，渠等之警詢筆錄應有證據能力。
二、按被告以外之人於偵查中向檢察官所為之陳述，除顯有不可
    信之情況者外，得為證據，刑事訴訟法第 159條之1第2項定
    有明文。是否「顯有不可信之情況」，係由法院依該偵查中
    陳述之外部情況以為判斷。查證人丁○○於檢察官偵訊中，
    經諭知證人具結之義務及偽證之處罰並命朗讀結文具結後，
    以證人之身分完整、連續陳述事件之經過，檢察官就上開偵
    查訊問之實施，並無任何違反相關規定之瑕疵，證人丁○○
    於偵訊時之證詞並無「顯有不可信之情況」，應認具證據能
    力。
貳、實體有罪部分。
一、訊據被告丙○○固坦承於 92年5月間，進入宏生技公司擔
    任會計及出納，負責公司進出款項、帳務處理、雜支核銷等
    業務，而投資人與宏生技公司簽訂「鹿茸靈芝契作專案」
    合約書，並按時繳交契作費用後即成為會員，會員如何繳納
    契作費用及領取種植回收金、推廣獎金、特別獎勵金等之計
    算均如犯罪事實欄所載，且宏生技公司僅係單純以「鹿茸
    靈芝契作專案」為名吸收會員收取資金，並藉以支付會員種
    植回收金及推廣獎金、特別獎勵金，並無其他生產事業或投
    資事業，亦無自有農場生產鹿茸靈芝等產品，僅是在臺中縣
    新社鄉○○街89之60號承租百餘坪土地，作為一號農場從事
    少量生產，另在臺中縣新社鄉慶西村上坪18號租用百餘坪土
    地作為三號農場，主要作為簡報、展示及參觀之用，嗣其依
    詹大慶指示，先後於93年9月27日、同年10月1日、同年10月
    6日、同年10月8日、同年10月19日，至聯邦商業銀行文心分
    行宏生技公司帳戶分別提領現金2000萬元、2000萬元、25
    00萬元、3500萬元、1億1000萬元，及於同年 10月19日，至
    遠東國際商業銀行文心分行宏生技公司帳戶提領現金 840
    萬元，計 2億1840萬元交給詹大慶，詹大慶取得上開款項後
    ，隨即於同年10月20日出境，迄未返台；另其又依詹大慶指
    示，於同年10月19日。至郵局宏生技公司帳戶提款4300萬
    元轉入合作金庫銀行北屯分行其帳戶，再於同年10月20日，
    至合作金庫銀行北屯分行提領現金4300萬元，並依詹大慶交
    代將其中3300萬元交付未○○、己○○、寅○○（其中 300
    萬元作為發放公司員工資遣費，另3000萬元由未○○、己○○、寅○○各分得1000萬元），而其取得其餘之1000萬元後
    ，隨即於同年10月21日出境前往大陸，至 94年1月30日始返
    台等情不諱（見原審卷(一)第69至72頁），然矢口否認有何違
    反公平交易法關於多層次傳銷規定及常業詐欺之犯行，辯稱
    ：伊在宏生技公司僅單純受雇擔任會計出納業務，對於公
    司其他業務運作情形並未參與亦不知悉，且伊係依詹大慶指
    示提領宏生技公司上開帳戶之存款，對於詹大慶提領該款
    項之原因，伊並不知情亦不敢過問，並未與詹大慶等人違反
    公平交易法關於多層次傳銷規定及常業詐欺之犯意聯絡云云
    。
二、惟查：
  (一)同案被告詹大慶、丙○○確有以宏生技公司為名，假借多
    層次傳銷名義詐騙不特定投資會員之金錢，分述如下。
  1.上開犯罪事實，業據告訴人即證人甲○○、辛○○、丑○○
    、酉○○、辰○○、及被害人即證人子○○、午○○分別於
    警詢、台中市調查站時指證稽詳（見偵字第2395號卷第12至
    20頁，臺中市調查站卷第145至148、164至168頁，臺中市第
    五分局刑案偵查卷第2至7頁），暨告訴人即證人卯○○於原
    審證述屬實（見原審卷(一)第157至161頁），並有如卷附扣押
    物品清單所載之公司資料、員工薪資表、公司宣傳資料、會
    計憑證等物品扣案，暨契作專案Ａ案種植回收金辦法說明及
    Ｂ案特別獎勵辦法說明，宏生技公司請款單及支出證明單
    ，宏生技公司 91年9月起至93年10月止之每月契作專案營
    運總表，宏生技公司91、92、93年之契作營運圖表分析，
    聯邦商業銀行自92年11月至93年10月19日止撥款給宏生技
    公司之撥款明細表，宏生技公司契作專案產品選貨單，統
    一發票，宏生技公司會員名冊，宏生技公司大額通貨交
    易複式查詢系統資料，宏生技公司在聯邦商業銀行文心分
    行之存摺存款明細分類帳，合作金庫銀行北屯分行93年11月
    25日函附宏生技公司、余碧珠之開戶及交易往來明細資料
    ，中華郵政股份有限公司儲匯處93年11月15日函附宏生技
    公司帳戶對帳單，聯邦商業銀行 93年10月28日存款憑條（3
    千萬元），宏生技公司股東資料，宏生技公司郵政劃撥
    儲金帳戶收支詳情單，鹿茸靈芝契作簡介，宏生技公司契
    作專案會員委託種植申請書暨金融機構轉帳代繳授權書，宏
    生技公司鹿茸靈芝契作專案合約書，詹大慶及余碧珠之入
    出境資料，宏生技公司之遠東國際商業銀行、聯邦商業銀
    行之活期存款存摺影本，宏生技公司辦理活動照片資料，
    宏生技公司設立及歷次變更登記事項卡等附卷足憑。
  2.宏生技公司係單純對外以「鹿茸靈芝契作專案」為名招攬
    不特定人加入為會員，並由投資人與宏生技公司簽訂「鹿
    茸靈芝契作專案」合約書成為會員後，按時向會員收取如犯
    罪事實欄所載契作費用，藉以支付會員種植回收金、推廣獎
    金及特別獎勵金，並無其他生產事業或投資事業，亦無自有
    農場生產鹿茸靈芝等產品，僅在臺中縣新社鄉○○街89之60
    號承租百餘坪土地作為一號農場供生產少量靈芝，及在臺中
    縣新社鄉慶西村上坪18號租用百餘坪土地作為三號農場，供
    簡報、展示及參觀之用；而由宏生技公司免費提供給各會
    員靈芝等享受產品（即鹿茸靈芝原品、《奈米》鹿茸靈芝膠
    囊、鹿茸靈芝香皂、鹿茸靈芝茶包、《奈米》巴西蘑菇膠囊
    、奈米珍珠粉等），係分別向壬○○（即暖東精緻農場靈芝
    茸研究中心，址設彰化縣埔鹽鄉○○路○段173號）購買靈芝
    原品、靈芝濃縮精、靈芝膠丸、靈芝茶包等；向戊○○（即
    祐騋農場，址設嘉義縣中埔鄉龍門村37之4號)、黃金淵（即
    大順靈芝栽培農場，址設南投縣埔里鎮桃米巷29號）購買靈
    芝；並向張仁鴻之新芳機械工業股份有限公司訂購裝靈芝空
    瓶、空膠囊等，及向晉其紙器有限公司訂購裝香皂之禮盒，
    然後再委由他人或自行包裝贈送予各會員等情，業據被告丙○○於臺中市調查站、偵查中及原審供明在卷（見偵字第27
    03號卷第16、17頁，偵字第18785號卷(二)第55頁、原審卷(一)
    69至72頁，原審卷(二)第90至92頁）；核與證人丁○○於93年
    10月28日，在台中市調查站調查時證稱：「詹大慶於92 年2
    、 3月間，主動找我表示因路過我種植菇類的地方（新社鄉
    慶西村上坪18號），知道我在種植菇類，想瞭解如何種植，
    後來他說他原來在新社鄉永源村（俗稱二村）種植靈芝的地
    方較窄小，想借用我前述種植菇類地方的前面約 100餘坪未
    使用閒置空地搭建宏公司會員之活動場所使用，並表示公
    司每年經營若有盈餘，會給我50萬元股份利益，因我原來就
    只使用後半部分，認為有人使用也較不會荒廢，所以就答應
    給他公司使用，後來他就搭建鐵皮屋做為簡報室、餐飲部及
    產品展示使用，並在該處豎立『宏有機休閒農場』招牌，
    並自92年9月間，中秋節起開始使用，該處平日係做為餐飲
    部對外營業，週六下午2時至6時，做為宏公司會員參觀聯
    誼之用，後約於93年8月間起，再增加每週三下午 2時至6時
    ，同樣做為給會員參觀聯誼之用」、「（問：宏農場該處
    有無種植靈芝？）沒有，僅做為前述餐飲營業、公司會員參
    觀聯誼使用」、「（問：宏農場範圍有無包括你在新社鄉
    慶西村上坪18號後半部種植菇類之地方？）沒有，僅限於前
    述給詹大慶使用之 100餘坪範圍」、「（問：你在新社鄉慶
    西村上坪18號後半部係種植何種菇類？有無種植靈芝？）我
    是種植杏鮑菇、秀珍菇，並沒有種植靈芝」、「（問：你種
    植菇類地方是否開放給宏公司會員參觀？）詹大慶在搭建
    前述鐵皮屋前即曾找我協商，表示希望我種植菇類地方能開
    放給他們公司會員參觀，讓會員瞭解菇類真菌生長過程，經
    我同意且自宏農場開始使用後，即陸陸續續每週都由詹大
    慶及公司協理己○○或張姓經理（名不詳）、管姓副理（名
    不詳）帶領會員前來參觀，通常都是由己○○先在宏農場
    簡報室做簡報，簡報後再帶至我種植菇類處所參觀，參觀時
    均由詹大慶或張姓經理做現場解說，我均未陪同」、「（問
    ：宏公司有無實際種植靈芝？）據我所知宏公司在前述
    新社鄉永源村（俗稱二村）有種植靈芝，詹大慶曾帶我前往
    該處參觀，我曾在該處看到有豎立 1個『宏生物科技鹿茸
    靈芝推廣中心』招牌，入門正面簡報室上方也有豎立『宏
    精緻農場』招牌，在進入鐵皮屋辦公室，左方有放置2個植
    物生長箱，種植靈芝約2千包，再進入左側隔間內，約有200
    坪係栽種杏鮑菇。詹大慶告訴我該處是承租的，每月租金 4
    萬元，靈芝係由詹大慶外甥媳婦（姓余，名不詳）負責管理
    」等語（見臺中市調查站卷第85、86頁）；證人古秀蘭於93
    年11月12日，在台中市調查站調查時證稱：「我於 93年2月
    間起，在宏生技公司負責靈芝及香皂包裝工作，迄93年10
    月21日止」、「（問：前述新社鄉永源村（俗稱二村）東山
    街89之60號左後方搭建之鐵皮建物內，除供包裝靈芝、香皂
    使用外，另有無種植靈芝？）只在該鐵皮建物入門右方有 2
    個大型生長箱種植約2000株靈芝，其餘部分有種植杏鮑菇，
    由丁○○負責照顧，我則另負責照顧及採收鹿茸靈芝，我約
    2個星期採收靈芝 1次，每次數量約5台斤左右，且在上述期
    間，僅曾經換過菌包 1次」、「（問：在宏農場展示之靈
    芝是否由你管理之處所提供？）是的，曾由公司協理己○○
    或其他業務人員來拿取，每月約來拿1至2次」、「（問：前
    述新社鄉永源村（俗稱二村）東山街89之60號左後方搭建之
    鐵皮建物曾否提供給會員參觀？租賃期間達多久？）在我任
    職期間，僅曾於93年2月及4月間，詹大慶有 2次帶會員前來
    參觀，而該處所約租賃 2年左右」等語（見臺中市調查站卷
    第91、92頁）；證人戊○○（即祐騋農場）於本院證稱：伊
    確有賣靈芝給宏生技公司等語；證人張仁鴻（即新芳機械
    工業股份有限公司）於本院證稱：伊有替宏生技公司代工
    研磨靈芝粉等語；證人黃金淵（即大順靈芝栽培農場）於本
    院證稱：張仁鴻磨完粉後，送到伊公司裝罐包裝等語（以上
    見本院卷(一)第131頁)；證人壬○○（即暖東精緻農場）於本
    院證稱：伊於92年間才與宏生技公司有生意往來，當時伊
    與詹大慶談好，由伊負責生產靈芝，讓他銷售，到92年10月
    間，宏生技公司的業績已經很好了，詹大慶則要求伊降低
    產品之品質及成本，伊不接受並告訴他不再提供產品給他，
    詹大慶就自己去找產品等語相符（見本院卷(二)第117頁)。此
    外，並有宏生技公司支付壬○○貨款之現金支出傳票、轉
    帳傳票、支出證明單及壬○○提出之暖東精緻農場靈芝茸研
    究中心出貨單，宏生技公司支付戊○○（即祐騋農場）貨
    款之現金支出傳票、轉帳傳票及戊○○提出之農民出售農產
    物收據，宏生技公司支付大順養菌園（即大順靈芝栽培農
    場）貨款之現金支出傳票及大順養菌園提出之農民出售農產
    物收據，新芳機械工業股份有限公司提出之代工研磨進出貨
    單明細表、應收帳款明細表，晉其紙器有限公司提出之對帳
    單等影本附卷可稽。
  3.按同案被告詹大慶原為宏生技公司負責人，該公司變更被
    告庚○○為名義負責人後，仍實際掌控該公司經營權（掛名
    總經理)，其自91年9月間起，對外以「鹿茸靈芝契作專案」
    為名招攬不特定人加入為會員，並由投資人與宏生技公司
    簽訂「鹿茸靈芝契作專案」合約書（即投資人委託宏生技
    公司栽種鹿茸靈芝及其他食用菇蕈類系列產品並代為管理、
    採收、加工及銷售推廣之合約，有該合約書及宏生技公司
    契作專案會員委託種植申請書暨金融機構轉帳代繳授權書附
    卷可考），投資人成為會員後，其即按時向會員收取如犯罪
    事實欄所載契作費用，藉以支付會員種植回收金、推廣獎金
    及特別獎勵金，並未實際經營農場，及依上開契作專案合約
    種植規定，確實從事靈芝等產品之生產及銷售，僅在臺中縣
    新社鄉○○街89之60號承租百餘坪土地作為一號農場供生產
    少量靈芝等（即種植靈芝約2千包及栽種杏鮑菇約200坪），
    及在臺中縣新社鄉慶西村上坪18號向丁○○租用百餘坪土地
    作為三號農場，供簡報、展示及參觀之用，而免費提供予各
    會員之靈芝等產品（即鹿茸靈芝原品、《奈米》鹿茸靈芝膠
    囊、鹿茸靈芝香皂、鹿茸靈芝茶包、《奈米》巴西蘑菇膠囊
    、奈米珍珠粉等），係分別向壬○○、戊○○、黃金淵、新
    芳機械工業股份有限公司所訂購或請其代工，及向晉其紙器
    有限公司訂購裝香皂之禮盒，然後再委由他人或自行包裝贈
    送予各會員，亦非自行種植生產，顯見詹大慶確有向各投資
    會員詐取所繳交契作費用之犯行。
  (二)被告丙○○擔任宏生技公司會計出納，負責公司進出款項
    、帳務處理、雜支核銷等業務，其雖未直接參與招攬不特定
    人加入為會員，惟其坦承上開一、三號農場僅係分別供生產
    少量靈芝等（即種植靈芝約2000包及栽種杏鮑菇約200坪)及
    供簡報、展示、參觀之用，並無經營其他農場從事靈芝等產
    品之生產及銷售，而公司向會員所收取之契作費用，係用以
    支付會員種植回收金、推廣獎金及特別獎勵金，並無其他生
    產事業或投資事業，亦無自有農場生產鹿茸靈芝等產品，而
    免費提供予各會員之靈芝等產品係分別向壬○○、戊○○、
    黃金淵及新芳機械工業股份有限公司等人購買或代工，再委
    由他人包裝贈送予各會員，並非自行種植生產，況依卷附（
    詳見附於卷外之會計憑證影印本）會計憑證內有關應支付予
    壬○○等人之現金支傳票、支出證明單及轉帳傳票，亦均係
    由被告丙○○所製作，足見有關宏生技公司之資金運用及
    流向，被告丙○○應知之甚詳，其對於同案被告詹大慶未依
    投資人與宏生技公司所簽訂「鹿茸靈芝契作專案」合約書
    （即投資人委託宏生技公司栽種鹿茸靈芝及其他食用菇蕈
    類系列產品並代為管理、採收、加工及銷售推廣之合約）之
    約定，從事靈芝等產品之生產及銷售，而有向各投資會員詐
    取所繳交契作費用之情事，顯應知情，況其事後又依同案被
    告詹大慶之指示，至聯邦商業銀行文心分行、遠東國際商業
    銀行文心分行宏生技公司帳戶提領現金計 2億1840萬元交
    付同案被告詹大慶，使同案被告詹大慶得以攜該款項潛逃國
    外，致無法依約發放予各會員當月之種植回收金、推廣獎金
    、特別獎勵金等，足見被告丙○○自任職於宏生技公司起
    ，就同案被告詹大慶向各投資會員詐取所繳交契作費用之犯
    行，具有共同犯意聯絡無疑。而本件同案被告詹大慶為宏
    生技公司實際負責人，被告丙○○則擔任會計出納，有員工
    薪資表附卷可考，其等基於共同犯意聯絡，長時間、廣泛地
    誘騙不特定投資人誤入所謂「鹿茸靈芝契作專案」，以獲取
    種植回收金、推廣獎金、特別獎勵金之圈套，致陷於錯誤而
    交付契作費用，人數多達1萬2398人（計5萬9028個單位），
    顯係反覆以同種類之詐騙行為為目的之社會活動之職業性犯
    罪，依上開說明，足認被告丙○○與詹大慶確均有恃此詐欺
    犯罪所得維生之意。
  (三)按多層次傳銷，其參加人如取得佣金、獎金或其他經濟利益
    ，主要係基於介紹他人加入，而非基於其所推廣或銷售商品
    或勞務之合理市價者，不得為之，公平交易法第23條定有明
    文。故多層次傳銷之參加人收入來源，或為「基於介紹他人
    加入」之性質，或為「基於推廣或銷售商品或勞務之合理市
    價」之性質，若前者顯重於後者，即多層次傳銷先加入者之
    經濟來源，係來自其所介紹加入者所繳交之加入費用，而非
    由推廣、銷售商品或勞務所獲合理利潤，依一定比例分配予
    相關參加人，即已脫離多層次傳銷應著重推廣、銷售商品或
    勞務之本質，而為變質多層次傳銷，違反上述法條規定。本
    件被告丙○○、詹大慶基於共同犯意聯絡，對外以「鹿茸靈
    芝契作專案」為名招攬不特定人加入為會員，並由投資人與
    宏生技公司簽訂「鹿茸靈芝契作專案」合約書成為會員後
    ，按時向會員收取契作費用，惟並未實際經營農場，及依契
    作專案合約種植規定，確實從事靈芝等產品之生產及銷售，
    且會員入會之目的主要在於取得種植回收金、推廣獎金及特
    別獎勵金，而前開獎金之來源，則來自於會員再行介紹他人
    入會所繳交之契作費用，從而參加人如欲取得經濟利益，主
    要係基於介紹他人加入，而非基於任何其所推廣或銷售商品
    或勞務之合理市價（事實上亦根本沒有商品或勞務之銷售）
    ，亦有違反公平交易法第23條之規定，。
  (四)被告丙○○上開所辯，無非事後卸責之詞，均不足採，事證
    明確，其等犯行均堪認定。
  (五)被告丙○○之選任辯護人雖另以：原判決認被告丙○○等人
    共詐得6億318萬6200元（即非法吸金16億1418萬9300元，扣
    除發放推廣獎金 8564萬3600元、種植回收金8億3891萬1500
    元、特別獎勵金8644萬8000元，餘6億318萬6200元），卻未
    將宏生技公司之員工薪資、辦公室設備、發放予各投資人
    各項產品之進料成本一併扣除，顯有違誤等語。然查，詐欺
    罪所受之損害，應以被害人受損之金額為計算基礎，至行為
    人為詐騙被害人所投入之成本，既係不法之支出，於計算詐
    騙金額時自無庸扣除。選任辯護人上開所述之支出，均屬被
    告丙○○、詹大慶等人為詐騙被害人之不法支出，自無於計
    算被害人之損害金額時予以扣除之理，選任辯護人此部分所
    辯自不足採。
三、按行為後法律有變更者，適用行為時之法律。但行為後之法
    律有利於行為人者，適用最有利於行為人之法律，修正後刑
    法第2條第1項定有明文。查，刑法部分條文業於94年2月2日
    修正公布，並自95年7月月1日起施行，有關本案之新舊法，
    比較適用如下：
  (一)關於牽連犯之規定，修正後刑法第55條刪除有關牽連犯之規
    定，惟廢除牽連犯後，須依數罪併罰之規定處罰，經比較後
    並非較有利於被告丙○○，自應適用修正前刑法第55條有關
    牽連犯之規定。
  (二)關於常業犯之規定，修正後刑法第 340條刪除關於常業詐欺
    罪之規定，修正前該條之法定本刑為1年以上7年以下有期徒
    刑，顯比修正後實施之刑法將連續數個詐欺罪分論併罰為輕
    ，經比較後，應適用有利於被告被告丙○○之舊刑法論以常
    業詐欺一罪。
  (三)刑法第33條第5款關於罰金刑之規定，由「罰金：1元以上」
    ，修正為「罰金：新臺幣1000元以上，以百元計算之」，本
    案關於罰金刑部分，經比較結果，應適用行為時法即修正前
    刑法第33條第5款之規定較有利於被告被告丙○○。
  (四)修正前刑法第28條規定：「二人以上共同實施犯罪之行為者
    ，皆為正犯」之規定，修正後雖改為：「二人以上共同實行
    犯罪之行為者，皆為正犯」，惟不論依修正前後刑法第28條
    之規定，對被告被告丙○○並無有利或不利之情形，自不生
    比較之問題，應直接適用修正後刑法第28條之規定。
四、核被告丙○○所為，係犯修正前刑法第 340條之常業詐欺罪
    及違反公平交易法第23條規定，應依同法第 35條第2項論處
    。被告丙○○就常業詐欺罪及違反公平交易法之罪與詹大慶
    間有犯意聯絡及行為分擔，應論以共同正犯。被告丙○○所
    犯上開兩罪間，有方法目的之牽連關係，應依修正前刑法第
    55條牽連犯之規定，依較重之常業詐欺罪處斷。公訴人雖認
    被告丙○○與同案被告庚○○亦係共犯常業詐欺罪及違反公
    平交易法第23條規定，應依同法第 35條第2項論處，惟查同
    案被告庚○○僅係登記為宏生技公司名義負責人，並未參
    與該公司任何業務，亦查無其他具體事證足認其與詹大慶就
    上開犯行有共同犯意聯絡，應認其僅係幫助犯，是公訴人上
    開認定，容有誤會，併此敘明。
五、原審以被告丙○○罪證明確，予以論罪科刑，固非無見，惟
    原審疏未審究，認被告未○○、己○○、寅○○（該 3人業
    經本院判決無罪確定）與被告丙○○、詹大慶間，亦有犯意
    聯絡及行為分擔，即有未洽。被告丙○○上訴意旨猶執前詞
    指摘原判決不當，雖無理由，但原判決既有上開可議之處，
    自應由本院將原判決此部分撤銷改判。爰審酌被告被告丙○○任依詹大慶指示領取現金高達 2億1840萬元交付詹大慶，
    使之捲款潛逃，且其所持有之1000萬元去向不明（被告丙○○雖供稱其所持有之1000萬元，已於93年12月21日，出境至
    澳門時交給詹大慶，由詹大慶交付其20萬元人民幣做為酬勞
    ，惟尚無證據足資證明），及其犯罪之動機、目的、詐騙金
    額龐大、對社會所生危害頗鉅與犯罪後態度等一切情狀，量
    處如主文所示之刑。因被告丙○○係犯修正前刑法第 340條
    之罪，且所宣告之刑逾1年6月，依中華民國96年罪犯減刑條
    例第3條第1項第16款之規定，不得減刑，附此敘明。
據上論結，應依刑事訴訟法第369條第1項前段、第364條、第299
條第1項前段，公平交易法第23條、第35條第2項，刑法第2條第1
項前段、第11條前段、第28條，修正前刑法第 340條、第55條，
刑法施刑法第1條之1，判決如主文。
本案經檢察官乙○○到庭執行職務。
中    華    民    國    97    年    6     月    30    日
            刑事第十庭    審判長法  官  林  照  明
                                法  官  林  欽  章
                                法  官  蔡  名  曜
上列正本證明與原本無異。
如不服本判決應於收受送達後10日內向本院提出上訴狀，其未敘
述上訴之理由者並得於提起上訴後10日內向本院補提理由書（均
須按他造當事人之人數附繕本）。
                                書記官  劉  恒  宏
中    華    民    國    97    年    7     月    4     日
附錄論罪科刑法條：
公平交易法第23條：
多層次傳銷，其參加人如取得佣金、獎金或其他經濟利益，主要
係基於介紹他人加入，而非基於其所推廣或銷售商品或勞務之合
理市價者，不得為之。
公平交易法第35條第2項：
違反第23條規定者，處行為人3年以下有期徒刑、拘役或科或併
科新台幣1億元以下罰金。
刑法第340條：
以犯第339條之罪為常業者，處1年以上7年以下有期徒刑，得併
科5萬元以下罰金。


司法院資訊處製作；財團法人民間司法改革基金會備份。
